【裁判字號】    99,簡上,2
【裁判日期】    990628
【裁判案由】    租佃爭議
【裁判全文】
臺灣澎湖地方法院民事判決               99年度簡上字第2號
上  訴  人  甲○○
被  上訴人  乙○○
            丙○○
共      同
訴訟代理人  丁○○
上列當事人間租佃爭議事件，上訴人對於中華民國99年1月20日
本院馬公簡易庭98年度馬簡字第90號第一審判決提起上訴，本院
於民國99年6月7日言詞辯論終結，判決如下：
    主   文
上訴駁回。
    事實及理由
一、被上訴人於原審起訴主張：坐落澎湖縣馬公市○○段705、
    729地號，面積各860.92、250.87平方公尺之土地（下稱系
    爭2筆土地），為被上訴人所共有，應有部分各二分之一。
    上訴人為系爭土地之承租人，數十年來卻從未繳納地租。是
    故，被上訴人自得於催告後終止租約，請求上訴人返還系爭
    土地。並聲明：上訴人應將前述兩筆土地遷讓交還被上訴人
    。
二、上訴人則以：前述土地，於日據時代，即由上訴人祖先購買
    ，但未辦理所有權登記，故上訴人使用土地，並非無權占有
    。而民國48年間，雙方訂立三七五租約時，業已約定承租人
    不須繳納地租，僅須負擔田賦，並於租約上為相關意旨之記
    載，則上訴人自無支付地租之義務。再者，縱然上訴人應支
    付地租，但被上訴人催告1次繳納21年份之地租，且計算標
    準又有錯誤，上訴人實屬無從繳納。因此，上訴人尚無積欠
    地租之事實，被上訴人不得終止租約等語資為抗辯。
三、原審為上訴人敗訴判決，判命上訴人應將系爭2筆土地遷讓
    返還被上訴人，履行期間為1年。上訴人不服，以租約確實
    約定上訴人不需繳地租，且上訴人僱工整理耕地之費用，遠
    超過被上訴人請求之租金數額等語提起上訴，於本院上訴聲
    明：(一)原判決廢棄。(二)被上訴人於第一審之訴駁回。被上訴
    人則答辯聲明：上訴駁回。
四、被上訴人主張系爭土地為其等所共有，而該等土地各自48年
    、54年間起有三七五租約之登記，上訴人為承租人，逐次換
    約後，最近1次租約期間為96年1月1日起至101年12月31日止
    之事實，為上訴人所不爭執，且有被上訴人提出之土地登記
    謄本、租約為證，應屬真實。
五、按耕地三七五租約之承租人，應按期繳納地租，否則出租人
    可終止租約，為耕地三七五減租條例第8條、第17條所明定
    。在本件情形，被上訴人主張依據兩造間之三七五租約，上
    訴人應按期繳納地租而未繳納之事實，為上訴人所爭執。茲
    就雙方此部分爭執，認定如下：
  (一)上訴人聲稱其祖先於日據時代已經購買本件土地，自屬有權
    使用土地，無須依據三七五租約繳納地租之事實，為被上訴
    人所否認。而上訴人對於前述購地事實，並未舉證證明，且
    與現行土地登記資料不符。況且，上訴人祖先如已購買土地
    ，即應登記取得土地所有權，而非登記成為三七五租約之承
    租人。因此，上訴人所稱祖先已經購買土地一事，尚難採信
    。
  (二)被上訴人主張依據三七五租約，上訴人應繳納地租之事實，
    為上訴人所否認，並抗辯：雙方訂約時已經言明不需繳納地
    租，且契約上記載「無收地租惟田賦由承租人負擔」，可見
    上訴人不須繳交地租，且上訴人整地費用，遠高於被上訴人
    可得要求之租金云云。然查：
  1.民法第421條規定：「稱租賃者，謂當事人約定，一方以物
    租與他方使用收益，他方支付租金之契約；而前項租金，得
    以金錢或租賃物之孳息充之。」。系爭土地既為被上訴人所
    共有，卻由上訴人使用收益，則上訴人主張租賃關係存在，
    即應支付金錢或租賃物之孳息，方屬法律所稱之租賃關係，
    否則即為使用借貸關係。因此，上訴人主張租約繼續有效，
    卻又辯稱無須支付地租云云，已有矛盾。
  2.系爭租約固有「無收地租惟田賦由承租人負擔」等字樣，然
    解釋意思表示，應探求當事人之真意，不得拘泥於所用之辭
    句，民法第98條定有明文，系爭租約雖有上開字樣，然同時
    記載農作正產物種類、收穫總產、租率，並記載：「繳納實
    物以每年耕作種類為準」、「租率千分之三七五」等字樣，
    況觀諸其中馬地字第1205號租約（即鐵線段第729地號土地
    ），收穫總產350台斤，租率千分之三七五，而350台斤按租
    率計算，捨去尾數後又正為131台斤。因此，綜合上述契約
    文字內容，承租人雖無給付金錢之義務，但仍有繳納實物予
    出租人之義務。
  3.上訴人抗辯早年已經約定不須繳納實物云云，並以租約未記
    載地租繳納時間，作為其抗辯之依據。然而，租約上記載承
    租人應繳納實物，已如前述，且該馬地字第1205號租約，又
    有地租繳納地點之記載，顯見確有繳納實物之約定，否則不
    可能存在繳納地點，故租約上未記載地租之繳納時間，不足
    以推論地租不存在。至於上訴人支付整地費用，乃是上訴人
    實際使用土地之必然開銷，此與上訴人有無支付地租之法律
    上義務，未必有關，不能據此為有利上訴人之認定。因此，
    上訴人根據上述理由，辯稱無須支付地租云云，不能採信。
  4.綜合上述情節，依據兩造之三七五租約，上訴人應繳納實物
    作為地租，上訴人所為抗辯，並無理由，不足採信。
  (三)被上訴人主張上訴人應繳納地租而未繳納，經過催告後，可
    終止租約一節，亦為上訴人所否認，並辯稱：被上訴人要求
    繳納之地租，計算錯誤，且罹於時效，上訴人無從繳納，被
    上訴人自不得終止租約云云。經查：上訴人應繳納地租之事
    實，業已認定如前。而被上訴人於97年12月15日起，陸續以
    存證信函、調處、起訴等方式，要求上訴人繳納地租，上訴
    人至今仍未繳納之事實，則為上訴人所不爭執，且有存證信
    函、調處筆錄及卷內相關資料為證。因此，被上訴人已經催
    告上訴人繳納地租，上訴人仍未繳納之事實，亦可認定。上
    訴人雖於訴訟中爭執地租之數額，且提出時效抗辯云云，但
    最近五年未罹於時效之地租，上訴人顯有支付義務，且可依
    約確定其數額，並可依約或依耕地三七五減租條例第10條規
    定繳納，但綜觀上訴人自調處以來之陳述，上訴人應屬全然
    拒絕給付地租，構成債務不履行。因此，被上訴人於此情形
    下，依據前述耕地三七五減租條例第17條之規定，終止與上
    訴人之租約，於法有據。
六、民法第455條規定：「承租人於租賃關係終止後，應返還租
    賃物。」因此，被上訴人依上開規定，終止與上訴人之租賃
    關係後，訴請上訴人返還前述2筆土地，於法有據，應予准
    許。此外，上訴人已經使用土地數十年，相關搬遷事宜，並
    非立即可以完成，民法第460條對於耕地租約之終止期，亦
    有適時延後之規定，從而，上訴人返還土地之時間，以酌定
    1 年之履行期間為適當。
七、從而，被上訴人終止租約，並依民法第455條之規定，訴請
    上訴人返還前述2筆土地，於法有據，應予准許。原審為上
    訴人敗訴判決，核無不合。上訴意旨猶執陳詞，指摘原判決
    不當，求為廢改判，為無理由，自應駁回其上訴。又本件為
    租佃爭議事件，依據耕地三七五減租條例第26條第1項規定
    ，免收裁判費用，亦無其他衍生之訴訟費用，因此並無訴訟
    費用之裁判。
八、據上論結，本件上訴為無理由，依民事訴訟法第449條第1項
    ，判決如主文。
中    華    民    國    99    年    6     月    28    日
                  民事庭  審判長法  官  管安露
                                法  官  陳順輝
                                法  官  李宛玲
以上正本係照原本作成。
本判決不得上訴。
中    華    民    國    99    年    6    月    28    日
                                書記官  莊茹茵

司法院資訊處製作；財團法人民間司法改革基金會備份。
